【裁判字號】    99,交聲,1517
【裁判日期】    990531
【裁判案由】    聲明異議
【裁判全文】
臺灣高雄地方法院交通事件裁定        99年度交聲字第1517號
原處分機關  交通部公路總局高雄區監理所
異  議  人  甲○○
上列異議人因違反道路交通管理處罰條例案件，對於交通部公路
總局高雄區監理所民國99年5 月25日所為處分（原處分案號：高
監營裁字第裁80-N00000000號），聲明異議，本院裁定如下：
    主    文
原處分撤銷。
甲○○汽車駕駛人，駕駛汽車經測試檢定酒精濃度超過規定標準
，處罰鍰新台幣伍仟元，吊扣普通重型機器腳踏車駕駛執照壹年
，並應接受道路交通安全講習。又汽車駕駛人，領有小型車駕駛
執照，駕駛普通重型機器腳踏車，處罰鍰新台幣壹仟捌佰元。
    理    由
一、原處分機關移送意旨略以：異議人即受處分人甲○○（下稱
    異議人），於民國（下同）97年8 月3 日1 時29分許，持領
    有自用小客車駕駛執照，騎乘車號LC3-702 普通重型機車，
    行經高雄縣阿蓮鄉港後村崙頂76號前，為高雄縣政府警察局
    湖內分局阿蓮分駐所員警攔查，並施以酒精濃度測試結果，
    其吐氣酒精達每公升0.72毫克，超過規定標準，乃製單舉發
    ，並當場移置保管車輛。嗣異議人刑事公共危險案件經檢察
    官緩起起訴處分確定，原處分機關仍以其有「汽車駕駛人，
    酒精濃度超過規定標準（0.55-1.0毫克/ 公升）」、「汽車
    駕駛人，領有小型車駕駛執照，駕駛普通重型機器腳踏車」
    違規，依道路交通管理處罰條例第35條第1 項第1 款、第22
    條第1 項第4 款、第24條第1 項第2 款之規定，各裁處罰鍰
    新臺幣（下同）4 萬5000元、1800元（合計4 萬6800元），
    吊扣小型車普通駕照12個月，並應參加道安講習等語。
二、聲明異議意旨略以：伊騎乘上開重型機車，經警攔查施以酒
    測超過標準，請體諒伊無前科，且已經緩起訴並罰公益金4
    萬元，原處分裁處罰鍰4 萬6800元，並吊扣汽車駕照處分，
    惟因工作關係，需要該汽車駕照，請求撤銷原處分等語。
三、按汽車駕駛人，因違反本條例及道路交通安全規則規定，受
    吊銷駕駛執照處分時，吊銷其所持有各級車類之駕駛執照，
    道路交通管理處罰條例第68條定有明文。本條係於94年12月
    14日修正公布，並於95年3 月1 日施行，而修正前規定：「
    汽車駕駛人因違反本條例及道路交通安全規則之規定，受吊
    扣或吊銷駕駛執照處分時，吊扣或吊銷其持有各級車類之駕
    駛執照」，然立法者考量因違規而吊扣駕照，不宜連其他如
    職業上、生活上所需之駕照一併吊扣，否則恐影響人民工作
    及生活甚鉅，有失之過酷等情，而刪除吊扣駕駛人駕駛執照
    時，應吊扣駕駛人持有各級車類駕駛執照之規定。是依現行
    規定，行政機關為吊扣駕駛人駕駛執照處分時，僅得吊扣違
    規時所駕駛該級車類駕駛執照，以限制其繼續駕駛該級車類
    之權利。若無該級車類駕駛執照，即無從執行吊扣駕駛執照
    之處分，而僅係應否依同條例第22條第1 項規定處罰駕駛人
    之問題。又行政行為對人民課以一定之義務或負擔，或造成
    人民其他之不利益時，其所採取之手段，與行政機關所追求
    之目的間，必須有合理之聯結關係存在（不當聯結禁止原則
    ），若欠缺此聯結關係，此項行政行為即非適法（參最高行
    政法院90年度判字第1704號判決意旨）。另行政行為採取之
    方法所造成之損害，不得與欲達成目的之利益顯失均衡，行
    政程序法第7 條第3 款、行政罰法第18條規定意旨參照。
四、次按「汽車駕駛人，駕駛汽車經測試檢定酒精濃度超過規定
    標準者，處1 萬5000元以上6 萬元以下罰鍰，並當場移置保
    管該汽車及吊扣其駕駛執照1 年」、「汽車駕駛人，領有小
    型車駕駛執照，駕駛重型機器腳踏車，處新台幣1800元以上
    3600元以下罰鍰，並禁止其駕駛」、「汽車駕駛人，有第35
    條第1 項規定之情形者，應接受道路交通安全講習」，道路
    交通管理處罰條例第35條第1 項第1 款、第22條第1 項第4
    款、第24條第1 項第2 款分別定有明文。且就酒精濃度超過
    規定標準之裁罰，「駕駛人其吐氣所含酒精濃度超過每公升
    0.55毫克以上」，而「機器腳踏車」最低裁罰標準為新台幣
    4 萬5000元，同條例第92條第4 項授權訂定之違反道路交通
    管理事件統一裁罰基準表，亦有明定。本件原處分之吊扣駕
    照、道安講習，與罰鍰部分，係屬不同種類處分，依行政罰
    法第24條第2 項前段，固得併為處罰；然對異議人所處交通
    行政罰鍰，與刑事緩起訴處分附條件繳納之處分金，均屬剝
    奪財產權之處罰，自不得重複處罰。是原處分機關如認該刑
    事緩起訴處分金係屬較輕之處罰，低於同條例第92條第4項
    所訂最低罰鍰基準者，就不足最低罰鍰基準規定之部分須予
    處罰，始足以達成行政目的，仍非不得於緩起訴處分確定後
    ，衡酌公法上之合目的性、比例原則等基本原則，而為裁處
    ，以符法律意旨。
五、經查：
  (一)本件異議人於上開時、地，領有小型車普通駕照，酒後駕駛
    普通重型機車，經警攔查施以酒精濃度測試結果，吐氣酒精
    濃度高達每公升0.72毫克，乃製單舉發，並當場移置保管機
    車。原處分機關於異議人緩起訴期間屆滿後，以其違規明確
    ，依道路交通管理處罰條例第35條第1 項第1 款、第22條第
    1 項第4 款、第24條第1 項第2 款之規定，各裁處罰鍰4萬
    5000元、1800元，吊扣小型車普通駕駛執照12個月，並應參
    加道安講習等情，此有舉發單、裁決書、送達證書在卷可稽
    。又異議人於書狀內坦承確有駕駛普通重型機車，為警攔查
    酒測值達0.72毫客/ 公升超過規定標準之違規，且公共危險
    案件業經檢察官以97年度偵字第23507 號為附條件緩起訴處
    分確定，並於97年11月6 日繳畢處分金4 萬元，緩起訴期間
    至98年10月19日屆滿等情，亦有酒測單、緩起訴處分書、台
    灣高等法院被告前案紀錄表在卷足參。是異議人確有汽車駕
    駛人酒精濃度超過規定標準、汽車駕駛人領有小型車駕駛執
    照駕駛重型機器腳踏車之違規屬實。從而，原處分機關依同
    條例第22條第1 項第4 款、第24條第1 項第2 款之規定，裁
    處異議人罰鍰1800元，並應參加道安講習，於法有據，且未
    逾法定裁量權之標準。
  (二)其次，該緩起訴處分所附條件之內容，雖非刑法之刑罰種類
    ，然屬刑事訴訟法所定相當於經裁判確定之罰金處罰，對被
    告名譽、心理產生相當制約，並影響被告財產上權利，實質
    相當於行政罰法第26條第1 項之「依刑事法律處罰之」所為
    之處罰。是原處分機關若認有對異議人施以交通秩序罰之罰
    鍰必要，僅得在緩起訴附條件處分金低於違反道路交通管理
    事件統一裁罰基準及處理細則所定最低裁罰基準部分而為裁
    罰。本件異議人所繳付緩起訴處分金4 萬元，確低於「機器
    腳踏車」最低裁罰基準之金額4 萬5000元，原處分機關僅得
    再裁處罰鍰差額5000元。則原處分機關認依緩起訴附條件交
    付處分金4 萬元，並非刑罰，仍應裁處罰鍰4 萬5000元云云
    ，與行政罰法第26條、道路交通管理處罰條例第35條第8 項
    規定及上揭說明意旨有違，難謂為適法之處分，而無可採。
    是異議人就罰鍰在相當於緩起訴處分金4 萬元範圍內聲明異
    議，請求撤銷原處分，為有理由；逾此差額5000元部分，原
    處分機關仍得裁罰，則異議人就此異議，即無理由。
  (三)又原處分機關為達成遏止酒後駕車為規行為，維護用路人安
    全法益之行政目的所必要，固得依同條例第35條第1 項第1
    款規定，併吊扣異議人違規當時所駕駛之普通重型機車駕照
    1 年。惟若將異議人此次違規所實際駕駛普通重型機車以外
    之普通小型車駕駛資格併予限制，則係不當聯結異議人駕駛
    普通重型機車之違規行為與其普通小型車駕駛資格，此種不
    當聯結即構成違法，而有撤銷之原因。且原處分限制異議人
    駕駛其他車類之結果，對其工作及生活影響重大，甚至已危
    及其就業、家庭經濟，所造成之損害與欲達成目的之利益顯
    失均衡，亦有違修正前同條例第68條之意旨（關於第68條規
    定已於99年5 月5 日復修正改列為第1 項，並增訂第2 項規
    定，尚未經公布施行日期）。是原處分機關僅得吊扣異議人
    違規時所駕駛之普通重型機車駕照，不得就其普通小型車駕
    駛資格併為剝奪，始為適法，且原處分亦就違反同條例第22
    條第1 項第4 款之違規裁處罰鍰1800元在案。至移送書以因
    異議人持領較高類小型車普通駕照，依交通部有關函文意旨
    ，應執行吊扣其違規時持領之小型車普通駕照1 年云云，此
    行政行為採取之方法所造成之損害，與欲達成目的之利益顯
    失均衡，核與上開法律原則抵觸，並無可採。是異議人就此
    部分聲明異議，於法尚無不合。
六、綜上所述，原處分機關就異議人本件違規，裁處罰鍰差額部
    分5000元、18000 元（合計6800元）、施以道安講習，於法
    並無不符；然就相當於緩起訴處分金之罰鍰4 萬元、吊扣違
    規當時所未駕駛之小型車普通駕照1 年，於法均有未洽。異
    議人就此部分聲明異議，為有理由。是原處分既有上開瑕疵
    ，自應由本院依法撤銷，裁定如主文所示之處罰。
據上論結，應依道路交通管理處罰條例第87條第2 項、第35條第
1 項第1 款、第22條第1 項第4 款、第24條第1 項第2 款，道路
交通案件處理辦法第20條前段，裁定如主文。
中    華    民    國    99    年    5     月    31    日
                  交通法庭  法  官  李昆南
得於5日內抗告。
以上正本證明與原本無異。
如不服本裁定應於送達後5日內向本院提出抗告狀。
中    華    民    國    99    年    5     月    31    日
                            書記官  莊永利

司法院資訊處製作；財團法人民間司法改革基金會備份。
